最高法院刑事判決　　　　　　　　　　　　　　　八十八年度台上字第三一一一號
　　上　訴　人　甲○○　男
　　選任辯護人　呂富田律師
　　　　　　　　黃宏綱律師
右上訴人因業務過失致人於死案件，不服台灣高等法院高雄分院中華民國八十八年三
月十七日第二審更審判決（八十八年度重上更(四)字第二號，起訴案號：台灣高雄地方
法院檢察署八十三年度偵字第七二六三號），提起上訴，本院判決如左：
    主  文
原判決撤銷，發回台灣高等法院高雄分院。
    理  由
本件原判決認定上訴人甲○○係設於高雄縣六龜鄉○○村○○街二十三號，經營高雄
縣荖濃溪橡皮艇泛舟及出租業之唐山育樂有限公司（以下簡稱唐山公司）負責人，已
判刑確定之蔡進南，係該公司實際負責業務股東，其二人均為從事泛舟業務之人。依
高雄縣政府令頒之「高雄縣荖濃溪觀光地區泛舟遊艇業管理辦法第十二條規定：經營
遊艇業者，其救生安全設備應包括每一遊艇應配置熟悉航道之領航掌舵員一人，救生
員應具有中華民國救生協會「救生員證書」。上訴人及蔡進南二人即應注意依規定培
訓充足之領航掌舵員配置於各遊艇，以免因不諳水道發生危險，並應依規定聘用具有
中華民國救生協會救生員證書之合格救生員，以隨時避免危難發生，且無不能為此注
意之情事，竟疏未注意，未於每一遊艇配置熟悉航道之領航掌舵員，亦未聘用合格救
生員，仍繼續營業。於民國八十二年八月一日九時許，李國光、李國泰兄弟及其朋友
洪英才、黃佩琦等共十人，向該公司租借橡皮艇在荖濃溪泛舟，而該橡皮艇一艘只能
乘載八人，負責現場之蔡進南竟未善加約束管理，任由其十人共乘於一橡皮艇，又未
指派救生員隨行，嗣李國光等十人所乘坐之橡皮艇於當日十時許，行經高雄縣六龜鄉
新發村普照寺以西之荖濃溪約五百公尺處，因橡皮艇超載又撞及溪中石頭翻覆，致艇
上之人全部落水，而該公司僅具有中華民國紅十字會水上安全救生員證書之救生員劉
明舜，於事故發生約十分鐘後方趕到現場，終因搶救不及，致李國光、李國泰兄弟二
人溺水窒息死亡等情。因而撤銷第一審關於此部分判決，改判仍論處上訴人從事業務
之人、因業務上之過失致人於死罪刑，固非無見。然查：(一)、共同被告所為不利於己
之供述，雖得採為其他共同被告犯罪之證據，惟此項不利於己之供述，依刑事訴訟法
第一百五十六條第二項規定，仍應調查其他必要之證據，以察其是否與事實相符，自
難專憑此供述，為其他共同被告犯罪事實之認定。上訴人在原審一再辯稱：伊於七十
九年間，將所持有唐山公司股份百分之五十，轉讓與郭香港（業經第一審以八十四年
度訴字第三四八號刑事判決判刑確定）、蔡進南，並以其另持有百分之五十股份所得
之盈餘，抵償伊前欠該公司之債務，此後即完全不參與唐山公司業務之執行，本擬聲
請變更該公司負責人登記，又因郭香港未清償唐山公司積欠之稅捐，致無法變更等語
。原判決認定上訴人參與唐山公司業務之執行，係以共同被告郭香港、蔡進南之供述
，為其所憑證據之一，但蔡進南在警局初訊時供稱：「甲○○因於三年前（指七十九
年間）曾發生事故，且因經濟困難，欠（唐山）公司錢，所以讓出一半公司股份給我
，由我管理及經營，收入用來還公司錢，甲○○沒有權力介入公司的經營及管理。」
於檢察官偵查時仍稱：「我是現場負責人。」（見相驗卷第一三頁、第三七頁反面）
。迨國泰人壽保險股份有限公司以本件事故之發生，係違規超載所致，而拒絕賠償時
，蔡進南方改稱：「甲○○是（唐山公司）負責人，他叫我來頂（替）的。」惟又稱
：「郭香港及我是實際負責業務經營。」「唐山公司自八十一年六月以後，即由我與
郭香港負責，甲○○未參與業務執行。」（見同卷第五七頁反面、第一審卷第一○頁
）。其前後供述並不一致，有瑕疵甚明。另案被告郭香港雖稱：上訴人參與唐山公司
業務之執行。但又稱：上訴人未領取該公司之薪金（見原審上訴字卷第七六頁反面）
。郭香港及蔡進南均自承其每月領取新台幣三萬元之薪金（見第一審卷第一○頁、原
審上訴字卷第七六頁、上更(二)字卷第五二頁）。上訴人苟亦參與業務之執行，何以未
領取薪金﹖縱郭香港嗣後又翻異前供稱：「上訴人於八十年間有領薪水。」姑不論本
件事故發生於八十二年八月一日，與八十年間相距約有一年七個月之久，且郭香港提
出之唐山公司帳簿二本（外放），並無上訴人領薪之記載，如何能謂蔡進南、郭香港
所供上訴人參與唐山公司業務之執行，係與事實相符﹖又蔡進南、郭香港所供上訴人
參與執行業務之內容，或稱：「有事仍請教他（指上訴人）。」或稱：「甲○○有時
打電話來。有時到現場說：要看業務。」（見第一審卷第一○頁反面、第一七、二一
頁、原審上訴字卷第七六頁）。蔡進南及郭香港如僅於執行業務發生問題時而向上訴
人「請教」，如何即認上訴人參與唐山公司業務之執行﹖又有限公司不執行業務之股
東，均得行使監察權，而向執行業務股東質詢公司營業情形、查閱財產文件、帳簿及
表冊，公司法第一百零九條、第四十八條定有明文。則上訴人打電話或親至唐山公司
查詢該公司業務，實係上訴人未執行業務股東之權利，如何能據以推定其已參與該公
司業務之執行﹖本院第一、三、四次發回更審意旨均已指明，原判決仍採共同被告蔡
進南、郭香港上開有瑕疵之供述，為認定上訴人參與唐山公司業務執行所憑之證據，
自有可議。(二)、科刑判決所認定之事實，與其所採用之證據，不相適合者，即屬證據
上之理由矛盾。原判決依共同被告蔡進南提出之唐山公司契約書，認定上訴人負責該
公司荖濃溪泛舟營業上段終點站之管理、上段船務指揮及業務輔助等工作（見原判決
正本第三頁第一八至一九行）。但上訴人始終否認有該契約書，且該契約書所列之股
東有上訴人及郭香港、蔡世欽、黃聯興、蔡進南等五人，並無任一股東在該契約書上
簽名或蓋章（見相驗卷第五九至六二頁該契約書影本），既未經當事人（股東）簽名
或蓋章，如何能謂其契約業已成立生效﹖本院第一、四次發回更審意旨業已指明。另
案被告郭香港提出唐山公司股東於八十年五月十二日、在阿芳客廳（即該公司對面案
外人邱錦風家之客廳）舉行股東會議紀錄，其上第六條雖記載：「本公司以甲○○為
負責人兼總經理，掌理公司一切業務，郭香港負責財務」等字（見原審上更(二)字卷第
五九頁）。但上訴人辯稱：當日因股東邱丁山未到，開會不成（指流會）等語（見同
卷第五三頁）。且該會議紀錄並無會議主席，除製作該紀錄之郭香港在其上簽名外，
其他股東均未簽名或蓋章，縱郭香港稱該紀錄原本股東均有簽名，惟郭香港不能提出
該紀錄原本，以實其說。又邱丁山雖稱：該日伊有參加開會，開會地點係在唐山公司
內云云（見原審重上更(四)字卷第四○頁反面、第四一頁反面）。與會議紀錄記載係在
「阿芳客廳」召開，顯不相符。則邱丁山是否有參加該次會議﹖該次會議是否因邱某
未到場而流會﹖均有可疑。尤其邱丁山及郭香港均稱：上開會議對於討論事項未有表
決或決議（見同卷第四一頁反面、第五二頁反面）。既無決議，如何能作為上訴人不
利之證明。原判決竟以前開契約書及會議紀錄，為認定上訴人參與唐山公司業務之執
行，所憑證據之一，自非適合，於法難謂無違。(三)、證據之取捨，法院固有自由判斷
之權，但仍不得違背經驗法則及論理法則。唐山公司員工邱榮林、沈明才、曾雲集、
劉明舜、郭榮一致證稱：該公司負責人（指實際負責人）係郭香港，伊等均係由郭
香港所僱用云云。除劉明舜供稱：伊於在職期中，只見過上訴人一次外，其餘邱榮林
等四人均稱：從未見過上訴人（見原審上訴字卷第四二至四三頁）。郭香港亦自承唐
山公司「員工如有缺人，我在僱用」等語（見同卷第六九頁反面）。原判決徒以郭香
港嗣後翻異前供稱：員工邱榮林等人都是上訴人所僱，故替上訴人說好話云云。對於
上開邱榮林等五人有利於上訴人之供述，均謂係護之詞，予以捨棄不採（見原判決
正本第六頁第一○行、第七頁第一、二行），其對證據之取捨，難謂未有違背經驗法
則及論理法則。上訴意旨，指摘原判決不當，非無理由，應認仍有發回更審之原因。
據上論結，應依刑事訴訟法第三百九十七條、第四百零一條，判決如主文。
中      華      民      國    八十八    年      六      月     十七     日
                              最高法院刑事第五庭
                                  審判長法官  董  明  霈
                                        法官  丁  錦  清
                                        法官  賴  忠  星
                                        法官  林  茂  雄
                                        法官  王  居  財
      右正本證明與原本無異
                                              書  記  官
中      華      民      國    八十八   年       六     月    二十五     日
                                                                        ：
